【裁判字號】    89,上訴,486
【裁判日期】    890523
【裁判案由】    誣告
【裁判全文】
臺灣高等法院薹南分院刑事判決              八十九年度上訴字第四八六號    Ｇ
      上  訴  人  臺灣嘉義地方法院檢察署檢察官
      被      告  甲  ○  ○
      選任辯護人  何  永  福
      被      告  丙  ○  ○
右上訴人因被告誣告等案件，不服臺灣嘉義地方法院八十八年度訴字第四０七號中華
民國八十九年二月十一日第一審判決（起訴案號：臺灣嘉義地方法院檢察署八十八年
度偵字第一七０號），提起上訴，本院判決如左：
      主      文
上訴駁回。
      理      由
一、公訴意旨略以：被告甲○○曾於民國（下同）八十六年間犯誣告罪，經台灣嘉義
    地方法院判處有期徒刑三月確定，已於八十七年二月一日易科罰金執行完畢，仍
    不知悔改，復意圖使警員乙○○受刑事處分，明知乙○○並未於八十七年三月二
    十一日二十二時許，偕同林瑞德至嘉義市○○路三三五號，其所開設之洗衣店，
    對其恐嚇稱「不准住在蘭潭社區，否則一天要臨檢三次，令其無法謀生」，竟於
    同年四月九日，向台灣嘉義地方法院提起自訴，誣告乙○○涉犯上開恐嚇事實，
    而被告丙○○亦明知乙○○並未出言恐嚇，竟於同年五月二十六日在該院出庭，
    具結作證稱「在場聽聞乙○○出言恐嚇」，嗣該恐嚇案件經本院判決乙○○無罪
    確定，因認被告甲○○犯刑法第一百六十九條第一項之誣告罪嫌，被告丙○○
    犯刑法第一百六十八條之偽證罪嫌云云。
二、按犯罪事實應依證據認定之，無證據不得推定其犯罪事實，刑事訴訟法第一百五
    十四條定有明文。又誣告罪之成立，須其申告內容完全出於憑空造，若所告尚
    非全然無因，祗因缺乏積極證明，致被誣告人不受訴追處罰者，尚難遽以誣告論
    罪故意，亦難成立誣告罪名，亦經最高法院著有四十三年台上字第二五一號判例
    在案。公訴人認被告甲○○、丙○○分別涉犯上開誣告及偽證罪嫌，無非係以被
    告甲○○指控告訴人乙○○恐嚇，除其指訴外僅有被告丙○○之證詞，且證人張
    學良已證稱當時伊在店內與被告甲○○說話，告訴人乙○○並未進入店內，亦未
    出言恐嚇等情明確，另被告丙○○證稱當時係其與告訴人乙○○、林瑞德、甲○○夫婦在場，亦與被告甲○○向內政部警政署陳情所稱當時有三、四個客人在場
    不符，更與證人張學良之證詞相佐，足見被告甲○○、丙○○之指控及證言顯屬
    虛偽等由為論據。訊據被告甲○○、丙○○二人，固均不諱言有為上開自訴告訴
    人乙○○犯恐嚇罪，及於原審審理該案時出庭作證，嗣該恐嚇案件經法院判決
    無罪確定之事實，惟均矢口否認有何誣告、偽證之犯行，被告甲○○辯稱：告訴
    人乙○○確有與林瑞德為其控告顏桂英詐欺之事，於八十七年三月二十一日下午
    十時許，至其所開設之上開洗衣店，對其恐嚇稱：「不准住蘭潭社區，否則一天
    臨檢三次，令你無法謀生」云云；被告丙○○亦辯稱：其確有在場聞見告訴人乙○○對被告甲○○為上開恐嚇之言詞云云。經查告訴人乙○○有無為上開恐嚇被
    告甲○○之事實，固據告訴人乙○○及被告甲○○、丙○○二人，各執一詞而互
    有爭議，且被告甲○○另案自訴告訴人乙○○恐嚇一案，業經本院以八十七年度
    上易字第一八三八號判決無罪確定，固亦有該案全卷足稽；惟告訴人乙○○斯時
    確有與朋友林瑞德，相偕至被告甲○○之上開洗衣店，究屬實情，且上開恐嚇案
    件之所以判決告訴人乙○○無罪，係以不能證明犯罪為由，而非認定告訴人乙○○確無為上開恐嚇之言語。是本件被告甲○○、丙○○二人，究竟有無犯誣告
    或偽證罪，所應審究者厥為被告甲○○是否有誣告之動機，告訴人乙○○為何會
    偕林瑞德至告訴人之洗衣店，及告訴人乙○○在洗衣店有無對被告甲○○為上開
    恐嚇之言語等情而已。茲更分析說明如下：
（一）大凡犯罪必有其動機，本件告訴人乙○○認被告甲○○之所以誣告伊恐嚇，依
      伊在偵查中所供及所提告訴狀載意旨雖稱：「八十六年九月間，被告甲○○曾
      因告訴人拒絕為其與案外人江旻松之洗衣糾紛作證，江旻松有非法入侵其住宅
      之事，而心生不滿，故詞誣告控訴告訴人恐嚇」等語，嗣並在該恐嚇案原審
      審理時，提出值班報案處置表影本為證；第以被告甲○○與江旻松間之洗衣糾
      紛，早於八十六年九月，即已由被告甲○○之妻向法院聲請核發支付命令在案
      ，有該支付命令及確定證明書各影本附於原審卷可佐（見原審卷第六十七、六
      十八頁），且被告甲○○並未對江旻松提出刑事告訴，本無須請告訴人乙○○
      為江旻松刑案出庭作證，另依該值班報案處置表影本觀之，該表本係處置另件
      車禍所製作，告訴人乙○○又擅在該表之內容欄填上「甲○○與江旻松在上開
      洗衣店有糾紛」等意旨之內容（見原審卷第一０八頁），致該表之內容欄與處
      置欄南轅北轍，亦顯見該值班報案處置表內，有關告訴人乙○○擅加部分是否
      屬實，尚頗有疑義，難資為證明告訴人乙○○所認被告甲○○誣告恐嚇之動機
      。次查告訴人乙○○既不否認有於右揭時間，偕同林瑞德至被告甲○○之上開
      洗衣店，而告訴人乙○○之所以去該洗衣店，據告訴人乙○○及證人林瑞德在
      原審偵審中，均一致供陳：係因伊等二人當時在林瑞德家中泡茶，嗣林瑞德至
      便利商店買東西，經過洗衣店見有糾紛，回來時請乙○○前去處理等語，並於
      另案恐嚇案件審理中舉證人張學良證稱：當時係被告甲○○與張學良發生吵架
      云云，以實其事。然查斯時被告甲○○並未與張學良吵架，不惟已另詳如後敘
      ，難認告訴人乙○○係前去處理糾紛，且觀之原審卷附之員警工作紀錄簿影本
      （見原審卷第三十五頁），告訴人乙○○係於三月二十一日下午八時返所，於
      三月二十二日上午二時至五時作埋伏勤務，則該時段應係告訴人乙○○上班服
      勤時間，詎竟脫班跑至林瑞德家中泡茶，亦見告訴人乙○○與林瑞德之關係匪
      淺，再觀之原審另案恐嚇卷附之顏桂英詐欺判決書，其上顏桂英之居所與林瑞
      德之戶籍，均同為嘉義市○○路三０九號，且顏桂英該詐欺案被判處有期徒刑
      六月之日期，適於告訴人乙○○至被告甲○○洗衣店前之八十七年三月十二日
      ，益足認被告甲○○稱告訴人乙○○係因其告訴顏桂英詐欺一事，應林瑞德之
      請而與之至被告甲○○之洗衣店，洵屬有據。
（二）如前所言，告訴人乙○○既係受林瑞德之邀，為顏桂英被訴詐欺一事，前向被
      告甲○○興師問罪，則衡情於話不投機下口不擇言甚出惡言，已非無可能，況
      證人即告訴人乙○○之主管，即嘉義市警察局第二分局公園派出所主管蘇振盛
      ，在原審復證稱：「（問：據你了解，甲○○與李海有無衝突？）有言語上衝
      突，但內容不清楚，甲○○和我說乙○○到店內有說一些話，內容我不記得，
      但言語上有些衝突，我於八十七年三月二十一日晚上至現場處理時，曾向被告
      甲○○表示願意道歉，事後亦曾打電話向被告甲○○之母親表示願意道歉」等
      語（見原審卷第七十四至七十五頁）。雖證人蘇振盛另稱：「我在電話上以主
      觀上說，如果我們有過失，我們願意道歉」云云，然查證人蘇振盛打電話給被
      告甲○○之母親，已係案發後第三天，當已有充裕時間瞭解案情，如告訴人乙○○當時言行並無不當，身為主管之蘇振盛豈有於事後仍打電話為伊部屬道歉
      之理？是告訴人乙○○於上開時間，至被告甲○○上開之洗衣店時，曾與被告
      甲○○發生言語衝突，亦灼然明甚。
（三）至雙方之言語衝突內容為何，雖雙方所舉證人丙○○及張學良各執一詞互供有
      無，惟就告訴人乙○○所舉證人張學良而言，微論已迭據被告甲○○、丙○○
      二人指稱當時證人張學良並不在場，即證人張學良在另案恐嚇案件審理中所證
      稱：「（問：八十七年三月二十一日晚上九時三十分你有無在甲○○洗衣店？
      ）有，我和他正在說話」、「（問：當時乙○○、林瑞德有無進去他的店內？
      ）沒有進去，他們在外面」、「（問：當時乙○○、林瑞德有無出言恐嚇甲○○？）我沒有聽到」、「（問：你是否一直在場？）我比被告二人先到」、「
      我不確定是那一天，但是當時是被告二人去找甲○○」、「（問：當時被告乙○○穿何衣服？）著便服」、「（問：你以前是否認識乙○○？）沒有，以前
      不認識」等語，亦與該證人嗣在本案原審審理時所證稱：「（問：有無進入店
      內？）沒有進去，我在外面和一位朋友見面，我碰到林瑞德一個人，至於乙○○當時並不認識，後來聽說他叫乙○○」、「（問：甲○○有無到店外？）很
      久了，忘記了，我確定我沒有進到店裡」、「（問：當時你跟哪位朋友在外面
      ？）李明典（亦係警察），後來有碰到林瑞德有打招呼，至於當天有無碰到乙○○不記得，因為並不認識」、「（問：你碰到林瑞德時他和誰在一起？）一
      個人自己走過來」、「（問：你確定當天沒有跟甲○○講話？）沒有」、「（
      問：你和林瑞德打招呼時，旁邊有無其他人或有無和其他人打招呼？）沒有」
      、「（問：你在前案之前是否看過乙○○？）沒有，而且也沒有印象」等語
      異（見原審卷第一二九至一百三十一頁），況告訴人乙○○堅稱伊與林瑞德至
      被告甲○○之洗衣店時，見被告甲○○與證人張學良在講話，伊對渠等稱不要
      吵了等情，亦與證人張學良證稱當日伊並未與被告甲○○講話，當時係與警員
      李明典在講話，且僅見到林瑞德一人等語不符，加以證人張學良復供稱伊不確
      定是那一天，是證人張學良之證詞顯有嚴重瑕疵，已不足資為告訴人乙○○未
      對被告甲○○稱：「不准住蘭潭社區，否則一天臨檢三次，令你無法謀生」等
      語之有利證據。又告訴人乙○○在原審初稱: 八十七年三月二十一日晚上十時
      許，伊至被告甲○○之洗衣店外面，看見被告甲○○與證人張學良在外人行道
      大小聲云云（見原審卷第十九頁），嗣改稱：伊至現場看見被告甲○○與證人
      張學良在講話，至於內容不清楚，伊叫渠等不要吵云云（見原審卷第五十、一
      二一、一二二頁），前後供述已有矛盾，且證人張學良與林瑞德本熟識，告訴
      人乙○○與林瑞德又係一起至現場處理約五、六分鐘，則告訴人乙○○與林瑞
      德至現場時，苟告訴人乙○○曾對證人張學良稱不要吵，證人張學良豈會在另
      案恐嚇案件審理時稱未見過告訴人乙○○？豈會稱對告訴人乙○○沒有印象？
      又證人張學良與被告甲○○並未發生爭吵，告訴人乙○○豈會對渠等稱不要吵
      ？又證人張學良與被告甲○○在店外人行道不論有無發生爭吵，告訴人乙○○
      既對渠等稱不要吵，以告訴人乙○○係應林瑞德之邀去了解狀況，二人又係同
      往且林瑞德與證人張學良又係熟識之情況下，則告訴人乙○○叫證人張學良與
      被告甲○○不要吵，身為證人張學良朋友之林瑞德，豈會未介紹告訴人乙○○
      與證人張學良認識？又證人張學良與被告甲○○既未發生爭吵，突然聽到告訴
      人乙○○叫渠等不要吵，而告訴人乙○○又與林瑞德一起在場五、六分鐘，證
      人張學良豈會對告訴人乙○○毫無印象？凡此亦均與常情有違，顯見告訴人乙○○所稱八十七年三月二十一日晚上十時許，伊與林瑞德至被告甲○○之洗衣
      店，看見證人張學良與被告甲○○在講話，其叫渠等不要吵云者，要非事實，
      適足以反證八十七年三月二十一日晚上十時許，證人張學良並未至被告甲○○
      之洗衣店，該證人證稱告訴人乙○○未恐嚇被告甲○○云者，不足為被告甲○○、丙○○不利之認定，益信而有徵。
（四）至被告丙○○已迭在歷次偵審中始終明確證稱：八十七年三月二十一日晚上十
      時許，告訴人乙○○上開洗衣店曾對被告甲○○講「不准住蘭潭社區，否則一
      天臨檢三次，令你無法謀生」等語在卷，雖其在另案恐嚇案件審理時曾稱：忘
      記是日伊下班後係至何位客戶住處云云，第以原審係於八十七年七月九日，始
      訊問被告丙○○案發當日行蹤，已距案發時之三月二十一日事隔三個多月，且
      被告丙○○任職世新電台之客戶繁多，囿於記憶未能瞬間即時供出實情，而僅
      稱「忘記」云云，亦屬人之常情，要不得因此即認其所言不實，況被告丙○○
      在另案恐嚇案件審理中，因明確直言告訴人乙○○於案發時係著警察制服，告
      訴人乙○○始翻異前供穿便服之不實陳述，改承認當時係穿長袖制服，此亦有
      另案恐嚇案件訊問筆錄為證，益證被告丙○○案發時確有在被告甲○○之洗衣
      店，並親眼目睹告訴人乙○○來店裡無誤，否則被告丙○○何能堅指告訴人乙○○之服飾，且斯時因告訴人乙○○與被告甲○○發生言語衝突，復有如前述
      ，則其證稱告訴人乙○○有為上開恐嚇之情事，亦非全然無據而不足採信。又
      被告甲○○於八十七年五月十四日，書致內政部警政署之陳情書乙項「警察介
      入」第（二）點下所載「‧‧（當時店內有三、四個客人）‧‧」等語，雖與
      被告丙○○證稱：當時僅其與被告甲○○夫妻、告訴人乙○○及林瑞德在場云
      云不符；然因對一件事情經過之描述，本因人之職業經驗觀察判斷致陳述殊異
      ，被告甲○○係經營洗衣店，客戶往來送洗取回衣物，乃司空見慣之事，故將
      接洽之客戶一併計列，而被告丙○○僅偶而至洗衣店，且係針對恐嚇一事而為
      陳述，致置客戶於不論，當可理解，是亦不得徒因被告甲○○、丙○○對各該
      事情發生經過之細節描述不一，即推認其等指稱告訴人乙○○之上開恐嚇犯行
      ，全屬子虛烏有，而有誣告或偽證之情事。
三、綜上各情，參互觀之，足認被告甲○○自訴告訴人乙○○恐嚇之內容，及被告丙○○於該恐嚇案作證之內容，並非完全出於憑空造全然無因，祗因該恐嚇案件
    判決認缺乏積極證據證明，致告訴人乙○○不受訴追處罰而已，則揆諸上開說明
    ，自與誣告及偽證之犯罪構成要件有間，本件不能證明被告甲○○、丙○○二人
    犯罪。原審為此依刑事訴訟法第三百零一條第一項規定，諭知被告甲○○、丙○○二人均無罪，經核並無不合。檢察官上訴意旨，猶執告訴人乙○○被訴另案恐
    嚇一案，業經判決無罪確定，乃原判決復認被告甲○○、丙○○二人不構成誣告
    及偽證犯罪，似有邏輯上之錯誤，而指摘原判決不當，為無理由，應予駁回。
四、據上論斷，應依刑事訴訟法第三百六十八條，判決如主文。
本件經檢察官蘇南桓到庭執行職務。
中    華    民    國      八十九      年      五      月      二十三    日
                                  臺灣高等法院臺南分院刑事第二庭
                                      審判長法官  游    明    仁
                                            法官  蘇    重    信
                                法官  林    永    茂
右正本證明與原本無異。
如不服本判決，應於判決送達後十日內向本院提出上訴狀，其未敘述理由者並應於提
出上訴狀後十日內向本院補提理由書（應附繕本)。
                                      法院書記官  楊    清    旺
中    華    民    國      八十九      年      五      月      二十四    日


司法院資訊處製作；財團法人民間司法改革基金會備份。
